臺灣臺北地方法院民事判決　　　　　　99年度重勞訴字第38號
原　　　告　曾健君
　　　　　　楊麗靜
　　　　　　吳青璉
　　　　　　王爵榮
　　　　　　彭美惠
　　　　　　劉素安
　　　　　　葉聰傑
　　　　　　蔡麗英
　　　　　　王秀寬
　　　　　　陳勇男
　　　　　　蘇弘杰
　　　　　　沈明亮
　　　　　　王越蘭
　　　　　　陳明志
　　　　　　吳佩芬
　　　　　　謝宜庭
　　　　　　陳威揚
　　　　　　張慧宜
　　　　　　盧麗慎
　　　　　　陳蘭榮
　　　　　　莊陸鍾
　　　　　　張淑華
　　　　　　許惠美
　　　　　　張芳人
　　　　　　曾俊堯
　　　　　　葉雅文
　　　　　　翁俊賢
　　　　　　郭國雄
　　　　　　林日宏
　　　　　　廖泰源
　　　　　　李文燦
　　　　　　陳英惠
　　　　　　方淑如
　　　　　　柯佳美
　　　　　　陳金年
　　　　　　郭雲玉
　　　　　　陳麗玉
　　　　　　范玉珍
　　　　　　張懷治
　　　　　　童澤娟
　　　　　　黃玉娟
　　　　　　王麗鶯
　　　　　　李鳳琴
　　　　　　李玉紅
　　　　　　劉祥湖
　　　　　　陳宗毅
　　　　　　謝衣涔
　　　　　　賴佩鈴
　　　　　　邱秀賢
　　　　　　陳宏信
　　　　　　鄭恩鴻
　　　　　　賀金文
　　　　　　陳慧美
　　　　　　蔡伶侑
　　　　　　宋雲添
　　　　　　施麗莉
　　　　　　顏麗鳳
　　　　　　吳道源
　　　　　　楊桂柔
　　　　　　黃麗君
　　　　　　張玉冠
　　　　　　藍淑珍
　　　　　　黃永旭
　　　　　　黃維倫
　　　　　　曾祥苹
　　　　　　蔡慶美
　　　　　　劉玲珠
　　　　　　黃玫瑰
　　　　　　張紅心
　　　　　　莊美雲
　　　　　　黃淑溫
　　　　　　黎秀英
　　　　　　盧正義
　　　　　　張明哲
　　　　　　許文
共　　　同
訴訟代理人　江東原律師
　　　　　　趙文銘律師
　　　　　　黃毓棋律師
被　　　告　渣打國際商業銀行股份有限公司
法定代理人　曾璟璇
訴訟代理人　黃楷銘
上列當事人間請求給付薪資等事件，本院於民國100年4月21日言
詞辯論終結，判決如下：
    主  文
原告之訴及假執行之聲請均駁回。
訴訟費用由原告負擔。
    事實及理由
一、被告於民國97年12月27日依銀行法第58條、金融機構合併法
    第5條、第16條、第18條之規定，概括承受亞洲信託投資股
    份有限公司（下稱亞洲信託公司）資產、負債及營業，並經
    行政院金融監督管理委員會（下稱金管會）同意在案，有金
    管會97年11月20日金管銀(四)字第09700438620號函附卷可證
    （見卷一第95-96頁），是亞洲信託公司之權利義務均由被
    告概括承受，合先敘明。
二、原告主張：伊等前均為亞洲信託公司之員工，亞洲信託公司
    自民國91年1月起，未經伊等同意而片面施行「減薪暫行方
    案」（下稱系爭減薪方案），將伊等之薪資本俸、職務加給
    及考績晉薪按比例各減少5％、50％及50％給付，並延長實
    行期間至96年底。依勞動基準法（以下稱勞基法）第21條第
    1項前段及亞洲信託公司工作規則第27條之規定，工資應由
    勞資雙方議定之，職務加給為亞洲信託公司依員工職等、職
    務差異所固定按月之經常性給與，考績晉薪則為其依員工工
    作表現所為經常性、固定性晉升工資之對價，均屬伊等工資
    之一部分，伊等雖一再表示不同意系爭減薪方案，且亞洲信
    託公司當時雖有虧損，仍無減薪之必要，其卻遲至97年1 月
    起始經董事會決議停止實行系爭減薪方案，系爭減薪方案既
    未經勞資雙方議定，自無拘束伊等之效力，伊等因亞洲信託
    公司實行系爭減薪方案，受有短領94年至96年間薪資本俸、
    職務加給及考績晉薪等項工資給付之差額，亞洲信託公司自
    應給付伊等其間之差額，被告既於97年12月27日概括承受亞
    洲信託公司之資產、負債及營業，而概括承受亞洲信託公司
    之權利義務，自負有給付伊等94年至96年間薪資本俸、職務
    加給及考績晉薪等項工資給付之差額之義務等情。為此，爰
    依民法第486條前段及勞基法第22條第2項規定，提起本訴。
    並聲明：(一)被告應給付伊等分別如附表「求償總額」欄所示
    之金額，及自起訴狀繕本送達之翌日起至清償日止，按年息
    5%計算之利息。 (二)願供擔保，請准宣告假執行。
三、被告則以：亞洲信託公司自80年間即已受中央存款保險公司
    之輔導，本已屬財務狀況不健全之公司，而自89年起其財務
    狀況均呈現虧損之狀態，尤以91年及95年間，虧損金額高達
    21億餘元及11億餘元，財務況惡化情形至為嚴重，為避免損
    及存款人之權益、穩定國內金融秩序、防止大量裁員可能造
    成之社會問題，始於91年至96年間實行系爭減薪方案，以降
    低人事及經營管理成本，此乃權衡社會整體公益所採取之必
    要性措施，自有民法第227條之2情事變更原則規定之適用。
    而原告於系爭減薪方案施行後，既未向亞洲信託公司表示終
    止勞動契約並請求給付資遣費，亦未向當地勞工主管機關申
    訴，亦不曾依亞洲信託公司工作規則之規定，透過職工信箱
    向公司申訴，反按月支領減薪後之薪資並繼續服勞務，且未
    向亞洲信託公司為一部清償之意思表示，期間長達6年之久
    ，足徵原告均已默示同意系爭減薪方案。又亞洲信託公司之
    考績晉薪制度實為該公司員工每年調整薪資之制度，其考績
    評分核定之標準，係依該公司工作規則第60條第3項規定，
    與員工之個人特質、能力因素有關，故考績晉薪乙項之給付
    與原告勞務之提供並無對價關係，自非屬工資之範疇。再於
    亞洲信託公司各年度業務、營運及業績均為負成長之狀態下
    ，唯獨原告之薪資本俸依該公司職工考績辦法之規定而仍為
    正成長，顯不合理，自有更改該辦法規定之合理性及必要性
    等語，資為抗辯，並聲明：(一)原告之訴及假執行之聲請均駁
    回。(二)如受不利益之判決，請准提供擔保以免假執行。
四、查原告前受僱於亞洲信託公司，該公司於90年12月28日經常
    董會第14屆第49次會議決議核准，自91年1月份起實行系爭
    減薪方案，並定每半年檢討一次，內容略為：1.本俸減5%；
    2.職務加給減半；3.年節獎金：(1)春節獎金簽奉核准後辦理
    ；(2)週年慶、端午節獎金、中秋節獎金暫停發給；4.不休假
    獎金減半。亞洲信託公司並於90年12月31日將系爭減薪方案
    公告，且自91年1月份起正式實施。又亞洲信託公司經前開
    會議決議，亦修正職工考績辦法第9條，將各員工考績晉薪
    減少50%。嗣亞洲信託公司於96年12月21日經董事會第16屆
    第73次會議決議核准，自97年度起停止實施系爭減薪方案，
    內容為：1.以每位員工96年12月15日之薪資標準，予以恢復
    本俸5%；2.職務加給恢復原標準，並自97年1月份起實施。
    另被告於97年12月27日概括讓與及承受亞洲信託公司特定之
    資產、負債及營業等事實，為兩造所不爭執，復有亞洲信託
    公司公司有關系爭減薪方案之簽呈及公告（見卷一第31-33
    頁）、90年修正後之考績辦法、被告97年10月17日渣打商銀
    HR字第09700313號（見勞調卷第18-19頁）及上揭金管會函
    等件在卷可佐，自堪信為真實。
五、至原告主張亞洲信託公司未經伊等同意實行系爭減薪方案，
    致伊等短領自94年起至96年止之薪資本俸5%差額、職務加給
    50%差額、考績晉薪50%差額，被告既概括承受亞洲信託公司
    之權利義務，自應由被告負上開短付之責等情，為被告所否
    認，並以前揭情詞置辯。是本件爭點厥為：(一)亞洲信託公司
    調降原告之薪資本俸、職務加給及考績晉薪，有無違反勞動
    契約或勞工法令，亦即亞洲信託公司是否因虧損而得採取減
    薪措施？(二)原告有無明示或默示同意亞洲信託公司所實施之
    減薪方案？茲分述如下：
  (一)按在現代勞務關係中，因企業之規模漸趨龐大受僱人數超過
    一定比例者，僱主為提高人事行政管理之效率，節省成本有
    效從事市場競爭，就工作場所、內容、方式等應注意事項，
    及受僱人之差勤、退休、撫恤及資遣等各種工作條件，通常
    訂有共通適用之規範，俾受僱人一體遵循，此規範即工作規
    則。勞工與雇主間之勞動條件依工作規則之內容而定，有拘
    束勞工與雇主雙方之效力，而不論勞工是否知悉工作規則之
    存在及其內容，或是否予以同意，除該工作規則違反法律強
    制規定或團體協商外，當然成為僱傭契約內容之一部。雇主
    就工作規則為不利勞工之變更時，原則上不能拘束表示反對
    之勞工；但其變更具有合理性時，則可拘束表示反對之勞工
    ，最高法院88年度臺上字第1696號裁判足資參考。是勞雇雙
    方於僱傭契約成立後，雇主就契約內容為不利於勞工之變更
    時，原則雖不能拘束表示反對之勞工，但若因時空環境之變
    動，非當時所得預料，雇主在利益衡平之考量下，將契約內
    原有勞動條件為不利於勞工之變更，且其變更具有合理性時
    ，則難認非不得拘束反對之勞工。
  (二)查亞洲信託公司自89年起至95年止之營利事業所得稅核定課
    稅所得額，分別為-5663萬820元、-6億4560萬9025元、-20
    億3942萬1984 元、-4億9204萬5204元、-2億4183萬6614元
    、-7億9178萬5630元，及-11億1215萬4391元，純益率分別
    為-128.93％、-203.00％、-929.76％、-58.69％、-11.07
    ％、-71.43％、-107.93％，，有亞洲信託公司89年度至95
    年度營利事業所得稅結算申報核定通知書在卷可稽（見卷一
    第123-129頁）。又亞洲信託公司因業務、財務狀況顯著惡
    化，淨值已呈負數，有不能支付債務並有損及信託人（存款
    人）利益之虞，為維護金融秩序並保障信託人（存款人）權
    益，甚經金管會指定中央存款保險股份有限公司為接管人，
    自97年1月31日起接管該公司，有卷附網路公告可按（見卷
    二第103-104頁）。亞洲信託公司並於97年12月27日將特定
    資產、負債及營業概括讓與被告，足見亞洲信託公司於資產
    及負債轉讓被告前，歷年確已發生虧損情事，且虧損金額高
    達數億元至數十億元不等之金額，財務狀況惡化情形至為嚴
    重，而亞洲信託公司為一金融機構，若容任其營運持續惡化
    而不思改善，則對信託人（存款人）之權益將產生莫大影響
    ，進而損及國家整體金融秩序安定。亞洲信託公司為防止財
    務赤字及營運不佳之狀況持續擴大，乃於91年起至96年止，
    實施系爭減薪方案，以謀降低人事經營之管理成本，俾便減
    緩企業虧損情事，實為權衡社會整體利益所採取之必要措施
    。再者，依勞基法第11條第2款之規定，雇主有虧損之情形
    時，本得經預告終止勞動契約，揆諸其立法意旨係慮及雇主
    於虧損時，有裁員之必要，以進行企業組織調整，謀求企業
    之存續，俾免因持續虧損而倒閉。足徵雇主在虧損情況下，
    法律尚允許其採取解僱之最後手段，以保全企業經營之延續
    ，則雇主捨此解僱手段不為，代以影響較輕微之減薪措施，
    以避免剝奪員工之工作機會，造成社會更大不安，進而保障
    雇主營業權，更應為法理之常。依前所述，亞洲信託公司多
    年來財務狀況嚴重惡化，淨值已呈負數，倘其採裁員一途，
    恐引發包含原告在內之大量員工失業，致產生嚴重社會問題
    ，是其採實施系爭減薪方案及考績晉薪辦法以為因應。而系
    爭減薪方案雖係將原告之職務加給、考績晉薪及不休假獎金
    予以減半，並暫停發給年節獎金，然本俸僅減少5％，且因
    每年考績晉薪之故，原告於91年至96年實施系爭減薪方案期
    間，薪資每年仍均有1%以上之調幅，有被告所製作之原告91
    年至96年之加薪帳福明細表在卷可參（見卷一第260-271頁
    ），足證亞洲信託公司所實施之系爭減薪方案亦在合理範圍
    。是以，原告與亞洲信託公司於僱傭契約成立後，因客觀環
    境之變動，亞洲信託公司在利益衡平考量下，所採取之系爭
    減薪方案，雖係就契約內容為不利原告之變更，然因其變更
    具有合理性，依前揭裁判意旨，應屬有效而得拘束原告，則
    原告主張系爭減薪方案不合法，被告應概括承受亞洲信託公
    司所短少給付之薪資，而負給付責任云云，自無足取。
  (三)又按當事人互相表示意思一致者，無論其為明示或默示，契
    約即為成立，民法第153條第1項定有明文；又所謂默示之意
    思表示，係指依表意人之舉動或其他情事，足以間接推知其
    效果意思者而言（最高法院29年上字第762號判例參照）。
    另雇主不依勞動契約給付工作報酬，勞工得選擇請求雇主依
    約給付報酬；或選擇不經預告終止契約，並請求雇主發給資
    遣費（勞基法第14條第1項第5款、第4項準用第17條規定參
    照）。苟勞工經雇主片面減薪後，既未向雇主表示終止勞動
    契約並請求給付資遣費，復長期領取扣減後之薪資，而未為
    一部清償之保留表示，自足以間接推知該勞工經權衡自身利
    益後，已默示同意領取扣減後之薪資，而與雇主繼續勞動契
    約關係，即與單純之沉默有別。經查：
  1.原告任職於亞洲信託公司，對該公司因財務窘境而採取減薪
    情形應有認識，此徵諸系爭減薪方案係由亞洲信託公司管理
    部為因應當時公司財務狀況所提出之方案，該方案並有會簽
    會計部與財務部，有管理部90年12月18日提報之簽文附卷可
    憑（見卷一第31頁）自明。嗣系爭減薪方案於90年12月28日
    經亞洲信託公司常務董事會第14屆第49次會議決議核准後，
    分別經亞洲信託公司第14屆第49次、第15屆第4次、第17次
    、第42次、第69次常務董事會及第16屆第18次、第46次董事
    會決議陸續延長實行期間至96年底止，亦為原告所不爭執。
    則原告於亞洲信託公司實施系爭減薪方案期間，未曾主張該
    公司違反勞基法而終止與亞洲信託公司間之勞動契約，或向
    主管機關申訴、調解或依勞資爭議處理法等相關規定主張其
    權利，或透過訴訟等方式，表示反對之意思，亦無不得行使
    權利之情事，而係如常繼續提供勞務，並領取經減薪後之薪
    資本俸、職務加給及考績晉薪，達6年之久，而未為保留表
    示，應有默示同意之意。又原告許文卿於94年7月15日自亞
    洲信託公司退休後，僅曾因亞洲信託公司漏未將其應休未休
    特別假工資計入核算退休金之平均工資，致其短少受領退休
    金差額，而於97年間對亞洲信託公司提起給付退休金差額訴
    訟，有本院臺北簡易庭以97年度北勞簡字第19號判決可查（
    見卷一第146-150頁）。卻未對亞洲信託公司因實施減薪方
    案不當，致核算平均工資所計給之退休金有不足，而對亞洲
    信託公司提起給付退休金差額訴訟。此尚有訴外人即亞洲信
    託公司員工謝美鈴、劉淑媛、胡員金、張明財、吳惠美、張
    明哲對亞洲信託公司提起給付退休金差額訴訟，所持理由均
    與許文卿相同（分別參見本院臺北簡易庭以97年度北勞簡字
    第21號、第22號、第23號、第24號、第25號、第28號等判決
    ），亦徵包含原告在內之亞洲信託公司員工於系爭減薪方案
    實施期間，已為默示同意之表示。另原告盧正義於系爭減薪
    方案實施期間擔任亞洲信託公司副總經理，就管理部於94年
    1月5日擬繼續實施系爭減薪方案之簽呈，未於其上簽註反對
    之意見，有該簽呈附卷足參（見卷一第151頁），且其於參
    加亞洲信託公司第15屆第4次、第17次、第42次、第69次常
    務董事會及第16屆第18次、第46次董事會等會議時，亦未就
    系爭減薪方案為反對之表示（見卷一第152-158頁），堪認
    盧正義就系爭減薪方案已為同意。此外，原告葉聰傑、范玉
    珍、曾俊堯、曾祥苹及郭國雄均曾分別參加上開有關減薪之
    常務董事會或董事會（見上頁），惟亦均未曾就系爭減薪方
    案為反對之表示，亦堪認其等同意亞洲信託公司所實施之系
    爭減薪方案甚明。
  2.至原告主張被告於本院審理中，自承在92年確實有員工對這
    部分有爭議，當時沒有工會，勞方有推一個代表出來跟亞洲
    信託公司談，但是好像沒有結果等語，可知原告並無明示或
    默示同意系爭減薪方案云云。查該勞工代表既未與亞洲信託
    公司達成協議，原告亦未以亞洲信託公司違約而行使終止勞
    動契約之權利，如上所述，仍繼續提供勞務，並領取減薪後
    之薪資額，達6年之久，足認原告等縱曾對亞洲信託公司實
    施系爭減薪方案不滿，然因考量該公司財務確實不佳後，仍
    願意配合求全，以保有工作，堪認其等行為足以構成同意之
    默示意思表示。是原告請求被告給付附表「求償總額」欄所
    示之金額，即屬無據。
六、綜上所述，原告依民法第486條前段及勞基法第22條第2項之
    規定，請求被告給付如附表「求償總額」欄所示之金額，及
    自起訴狀繕本送達之翌日至清償日止，按年息5%計算之利息
    部分，為無理由，不應准許。又原告之訴既經駁回，其假執
    行之聲請亦失所附麗，應併予駁回。
七、本件事證已臻明確，兩造其餘攻擊防禦方法及舉證，核與判
    決結果無影響，爰不再一一論列，併予敘明。
八、據上論結，本件原告之訴為無理由，依民事訴訟法第78條、
    第85條第1項前段，判決如主文。
中    華    民    國    100    年    5    月    20  日
                  勞工法庭     法  官   魏式瑜
以上正本係照原本作成
如對本判決上訴，須於判決送達後20日內向本院提出上訴狀。如
委任律師提起上訴者，應一併繳納上訴審裁判費。
中    華    民    國    100    年    5    月    20    日
                               書記官   曾鈺馨